ACORDAO-COMPLETO-2530814

ACÓRDÃO 6077/2022 ATA 33/2022 - PRIMEIRA CÂMARA

VISTOS, relatados e discutidos estes autos de tomada de contas especial instaurada pela Secretaria Especial do Desenvolvimento Social em desfavor de Vânia Oiticica Pinto Guedes de Paiva Scavuzzi de Carvalho, prefeita do município do Rio Largo/AL, relativa aos recursos recebidos do Fundo Nacional de Assistência Social, no exercício de 2004, no âmbito do Programa de Atenção Integral à Família (PAIF) .
ACORDAM os ministros do Tribunal de Contas da União, reunidos em sessão da 1ª Câmara, ante as razões expostas pelo relator, em:
9.1. arquivar os autos, com fundamento no art. 212 do RI/TCU, em razão da ausência de pressupostos de constituição e de desenvolvimento válido e regular do processo;
9.2. enviar cópia deste acórdão à Secretaria Especial do Desenvolvimento Social e à Sra. Vânia Oiticica Pinto Guedes de Paiva Scavuzzi de Carvalho;
9.3. informar aos interessados que o inteiro teor da presente deliberação estará disponível para consulta no dia seguinte à sua oficialização, no endereço www.tcu.gov.br/acordaos.

Tomada de contas especial em razão de omissão no dever de prestar contas dos recursos recebidos do Fundo Nacional de Assistência Social, no exercício de 2004, no âmbito do Programa de Atenção Integral à Família (PAIF).

Primeira Câmara

Município de Rio Largo/AL.

3. Interessados/Responsáveis:
3.1. Interessado: Secretaria Especial do Desenvolvimento Social.
3.2. Responsável: Vânia Oiticica Pinto Guedes de Paiva Scavuzzi de Carvalho (XXX.039.004-XX).

13.1. Ministros presentes: Walton Alencar Rodrigues (Presidente), Benjamin Zymler e Jorge Oliveira.
13.2. Ministro-Substituto convocado: Weder de Oliveira (Relator).
13.3. Ministro-Substituto presente: Augusto Sherman Cavalcanti.

WEDER DE OLIVEIRA

Reproduzo, com os ajustes de forma, a instrução da Secretaria de Controle Externo de Tomada de Contas Especial (SecexTCE) , inserta à peça 79 dos presentes autos:
"INTRODUÇÃO
1.	Cuidam os autos de tomada de contas especial instaurada por Secretaria Especial do Desenvolvimento Social, em desfavor de Vania Oiticica Pinto Guedes de Paiva Scavuzzi de Carvalho (CPF: XXX.039.004-XX) , em razão de omissão no dever de prestar contas dos recursos recebidos do Fundo Nacional de Assistência Social, no exercício de 2004, à conta do Programa de Atenção Integral à Família - PAIF.
HISTÓRICO
2.	Em 28/8/2017, com fundamento na IN/TCU 71/2012, alterada pela IN/TCU 76/2016 e DN/TCU 155/2016, o Secretário Nacional de Assistência Social Adjunto autorizou a instauração da tomada de contas especial (peça 35) . O processo foi registrado no sistema e-TCE com o número 579/2018.
3.	O fundamento para a instauração da Tomada de Contas Especial, conforme consignado na matriz de responsabilização elaborada pelo tomador de contas, foi a constatação da seguinte irregularidade: 
'Deixar de apresentar a documentação referente a prestação de contas'.
4.	A responsável arrolada na fase interna foi devidamente comunicada e, diante da ausência de justificativas suficientes para elidir a irregularidade e da não devolução dos recursos, instaurou-se a tomada de contas especial.
5.	O relatório (peça 50) , o tomador de contas concluiu que o prejuízo importaria no valor original de R$ 162.000,00, imputando-se a responsabilidade a Vania Oiticica Pinto Guedes de Paiva Scavuzzi de Carvalho, Prefeita Municipal, no período de 1/1/2004 a 2/11/2004, 11/11/2004 a 31/12/2004 e 1/1/2005 a 31/12/2008, na condição de gestor dos recursos. 
6.	Em 15/1/2020, a Controladoria-Geral da União emitiu o relatório de auditoria (peça 53) , em concordância com o relatório do tomador de contas. O certificado de auditoria e o parecer do dirigente do órgão de controle interno concluíram pela irregularidade das presentes contas (peças 54 e 55) .
7.	Em 21/1/2020, o ministro responsável pela área atestou haver tomado conhecimento das conclusões contidas no relatório e certificado de auditoria, bem como do parecer conclusivo do dirigente do órgão de controle interno, manifestando-se pela irregularidade das contas, e determinou o encaminhamento do processo ao Tribunal de Contas da União (peça 56) .
8.	Na instrução inicial (peça 59) , analisando-se os documentos nos autos, concluiu-se pela necessidade de realização de citação para a seguinte irregularidade: 
8.1.	Irregularidade 1: não comprovação da boa e regular aplicação dos recursos federais repassados ao município de Rio Largo - AL, em face da omissão no dever de prestar contas dos valores transferidos, no âmbito do PAIF - 2004, no exercício de 2004, cujo prazo encerrou-se em 2/3/2005.
8.1.1.	Evidências da irregularidade: documentos técnicos presentes nas peças 34 e 35.
8.1.2.	Normas infringidas: art. 37, caput, c/c o art. 70, parágrafo único, da Constituição da República Federativa do Brasil; art. 93, do Decreto-lei 200/1967; art. 66, do Decreto 93.872/1986; Portaria 376, de 1º de julho de 2004.
8.2.	Débitos relacionados à responsável Vania Oiticica Pinto Guedes de Paiva Scavuzzi de Carvalho (CPF: XXX.039.004-XX) :
	Data de ocorrência
	Valor histórico (R$) 

	23/8/2004
	27.000,00

	16/9/2004
	27.000,00

	13/10/2004
	27.000,00

	11/11/2004
	27.000,00

	8/12/2004
	27.000,00

	23/7/2004
	27.000,00

8.2.1.	Cofre credor: Fundo Nacional de Assistência Social.
8.2.2.	Responsável: Vania Oiticica Pinto Guedes de Paiva Scavuzzi de Carvalho (CPF: XXX.039.004-XX) .
8.2.2.1.	Conduta: deixar demonstrar a boa e regular aplicação dos recursos federais recebidos e geridos por meio do instrumento em questão, no exercício de 2004, em face da omissão na prestação de contas, cujo prazo encerrou-se em 2/3/2005.
8.2.2.2.	Nexo de causalidade: a conduta descrita impediu o estabelecimento do nexo causal entre as possíveis despesas efetuadas com os recursos recebidos, no âmbito do instrumento em questão, no exercício de 2004.
8.2.2.3.	Culpabilidade: não há excludentes de ilicitude, de culpabilidade e de punibilidade; é razoável supor que a responsável tinha consciência da ilicitude de sua conduta; era exigível conduta diversa da praticada, qual seja, desincumbir-se do seu dever por meio da apresentação da prestação de contas no prazo e forma devidos. 
9.	Encaminhamento: citação.
10.	Em cumprimento ao pronunciamento da unidade (peça 61) , foi efetuada citação da responsável, nos moldes adiante:
a)	 Vania Oiticica Pinto Guedes de Paiva Scavuzzi de Carvalho - promovida a citação da responsável, conforme delineado adiante:
	Comunicação: Ofício 36517/2020 - Seproc (peça 63) 
Data da Expedição: 10/8/2020
Data da Ciência: 13/8/2020 (peça 64) 
Nome Recebedor: Vilma Alves da Silva
Observação: Ofício enviado para o endereço do responsável, conforme pesquisa na base de dados da Receita Federal, custodiada pelo TCU (peça 62) .
Fim do prazo para a defesa: 29/10/2020 (incluindo 60 dias de prorrogação de prazo) 
	
11.	Conforme Despacho de Conclusão das Comunicações Processuais (peça 75) , as providências inerentes às comunicações processuais foram concluídas. 
12.	A responsável, após pedido de dilação de prazo (peça 67) , o qual foi concedido (peça 69) , apresentou, intempestivamente, alegações de defesa, vistas à peça 70, acompanhadas dos documentos encontrados às peças 71-74.
ANÁLISE DOS PRESSUPOSTOS DE PROCEDIBILIDADE DA IN/TCU 71/2012
Avaliação de Viabilidade do Exercício do Contraditório e Ampla Defesa
13.	Verifica-se que não houve o transcurso de mais de dez anos desde o fato gerador sem que tenha havido a notificação da responsável pela autoridade administrativa federal competente (art. 6º, inciso II, c/c art. 19 da IN/TCU 71/2012, modificada pela IN/TCU 76/2016) , uma vez que o fato gerador da irregularidade sancionada ocorreu em 3/3/2005, e a responsável foi notificada sobre a irregularidade pela autoridade administrativa competente conforme abaixo:
13.1.	Vania Oiticica Pinto Guedes de Paiva Scavuzzi de Carvalho foi notificada por intermédio do ofício constante de peça 6, recebido em 28/8/2014, conforme AR de peça 9.
Valor de Constituição da TCE 	
14.	Verifica-se, ainda, que o valor atualizado do débito apurado (sem juros) em 1/1/2017 é de R$ 329.949,70, portanto superior ao limite mínimo de R$ 100.000,00, na forma estabelecida nos arts. 6º, inciso I, e 19 da IN/TCU 71/2012, modificada pela IN/TCU 76/2016. 
OUTROS PROCESSOS/DÉBITOS NOS SISTEMAS DO TCU COM OS MESMOS RESPONSÁVEIS
15.	Informa-se que foi encontrado processo no Tribunal com a mesma responsável:
	Responsável
	Processos

	Vania Oiticica Pinto Guedes de Paiva Scavuzzi de Carvalho
	Processo 018.180/2018-3 [RA, aberto, 'Auditoria Coordenada pela Secex/PI em municípios alagoanos contemplados com verbas de precatórios do Fundef, para verificar a regularidade da aplicação dos recursos dos precatórios do Fundef em conformidade com o disposto no Acórdão 1827/2017-TCU-Plenário']

16.		A tomada de contas especial está, assim, devidamente constituída e em condição de ser instruída.
EXAME TÉCNICO
17.	Passa-se à descrição de cada argumento apresentado pela responsável, seguida da respectiva análise técnica.
18.	Argumento 1: tempestividade (peça 70, p. 1-2) 
18.1	Descrição: a defesa argumenta que as alegações de defesa foram apresentadas tempestivamente, tendo em vista a prorrogação para 23/11/2020, conforme despacho de 21/9/2020, do Ministro-Relator, que concedeu o prazo de 60 dias de dilação.
18.2	Análise: a peça defensória foi inserida nos autos em 23/11/2020 (peça 70) , portanto, fora do prazo estabelecido no art. 183 do Regimento Interno do TCU, incluindo a prorrogação de 60 dias concedido pelo Ministro-Relator (peça 69) , tendo em vista que de acordo com o parágrafo único do referido artigo, a prorrogação começa a contar a partir do término do prazo inicialmente concedido e independente da notificação da parte. A regra foi, inclusive, destacada no referido despacho.
18.2.1	 Considerando que a ciência da citação ocorreu em 13/8/2020, o fim do prazo para defesa de 15 dias estabelecido no art. 202, inciso II, do RI/TCU, ocorreu em 28/8/2020. Adicionados os 60 dias, o termo final para a apresentação foi 29/10/2020. Portanto, equivocada a argumentação.
19.	Argumento 2: resumo fático processual (peça 70, p. 2-5) 
19.1.1	 Descrição: a defesa argumenta que a responsável Vania Paiva era a vice-Prefeita, e exerceu efetivamente o cargo de Prefeita interina por três períodos compreendidos entre 23/6 a 17/7 (15 dias) , 11/8 a 3/11 (83 dias) e 11/11 a 31/12/2008 (50 dias) , no período de afastamento da Prefeita titular, como comprova a certidão emitida pela Câmara Municipal de Rio Largo (doc. 01) .
19.1.2	 Na sequência, afirma que o processo não está devidamente instruído com as peças indispensáveis ao contraditório e à ampla defesa, em razão da falta do termo de convênio e do relatório de fiscalização do órgão repassador, conforme Despacho 37/2018/SE/SPO/CGOG/CCONT (doc. 42) . Assim, sem o termo de convênio assinado pelas partes, não pode aferir a efetiva responsabilidade pessoal da defendente, pela deficiência na apresentação da prestação de contas do convênio.
19.1.3	 Reconhece a obrigatoriedade da prestação de contas dos recursos recebidos. Por outro lado, sustenta que a responsabilidade pelo dever legal é do município. Portanto, não podendo ser atribuída de forma personalíssima à ex-Prefeita, tendo em vista que na administração descentralizada do município havia uma cadeia hierárquica com a Secretaria Municipal de Assistência Social, Coordenadoria do PAIF e setor de prestação de contas de convênios. Neste contexto, sustenta que:
'Ignorar a estrutura impessoal, descentralizada e hierarquizada da administração municipal para atribuir responsabilidade pessoal à ex-gestora, sem que se apresente obrigação legal ou, ao menos, pactuação contratual que a autorize, seria adotar-se a odiosa 'responsabilidade objetiva' já tão rejeitada pelo sistema legal'.
19.1.4	 Retoma o tema sobre a ausência do Relatório de Fiscalização previsto no inciso II, do art. 10, da IN/TCU 71/2012, para reafirmar o prejuízo ao pleno exercício do contraditório e à ampla defesa, acrescentando que não há, nos autos, demonstração de que os elementos previstos no inciso I, do art. 4º, da DN/TCU 155/2016, foram utilizados pela autoridade competente para apurar o suposto dano ao erário.
19.1.5 Afirma que o argumento do FNAS de grave crise econômica do país, de falta de pessoal concursado e de acúmulo de processos, para não apresentar o relatório de fiscalização exigido no inciso I, do art. 4º da DN/TCU 155/2016, é insuficiente para sanar a deficiência processual, tampouco para justificar o prejuízo causado à defesa, porquanto, se administração pública federal não teve meios de se desincumbir de suas obrigações, não pode transferir o ônus processual probante à ex-gestora municipal.
19.1.6 Assegura que juntamente com a defesa foi juntada a comprovação da realização de diversas atividades e do pagamento das subvenções às famílias assistidas pelo PAIF (doc. 02) , bem como os extratos bancários (documento 17) , os quais demonstram a utilização dos recursos na assistência às famílias inscritas no programa, demonstrando que as ações foram realizadas. Portanto, não se pode falar em suposto prejuízo ao erário pelo valor total dos recursos repassados, tendo em vista que cabia ao órgão fiscalizador quantificar o suposto prejuízo. 
19.1.7 Consigna que embora a responsável tenha ficado à frente do executivo municipal no mandato 2005-2008, apenas foi notificada da inexistência da prestação de contas (que ela julgava ser de responsabilidade da Secretaria Municipal de Assistência Social, da Coordenadora do PAIF, e da Coordenadora de prestação de contas de convênios) , em 28/8/2014, após decorrido cerca de 10 anos desde o efetivo repasse dos recursos do convênio e quando já estava fora da administração municipal, o que certamente dificultou o seu acesso às informações e documentos necessários à correta prestação de contas.
19.1.8 Salienta que mesmo com o lapso temporal, no limite das responsabilidade da ex-gestora, foram envidados esforços junto à administração municipal e à instituição bancária e aos fornecedores, com o intuito de obter cópia dos documentos necessários à prestação de contas, ainda que intempestiva, sem sucesso, em razão de os documentos, que estavam sob a guarda municipal, terem sido destruídos na enchente do rio Mandaú, em 2010, que atingiu os arquivos da municipalidade, como atestam a Declaração da Controladoria-Geral do Município (doc. 03) e o Decreto Estadual de Calamidade Pública 6592/2010 (doc. 04) , em anexo. Acrescenta que o argumento é corroborado pelo ofício enviado pela então Secretária Municipal de Assistência Social ao FNAS (documento 14) .
19.1.9	 Assinala que a responsável solicitou ao Banco do Brasil os extratos e microfilmagens dos cheques emitidos em 2004, não obstante, a solicitação foi negada, sob o argumento de que apenas a administração municipal poderia solicitar e, mesmo assim, seria muito improvável o fornecimento em face do longo tempo já decorrido.
19.1.10 Insiste que mesmo após decorrido tempo muito superior ao que se poderia exigir o dever de guardar os documentos de prestação de contas, fez o que estava ao seu alcance para apresentar os documentos necessários à comprovação da prestação de contas, o que demonstra a sua boa-fé e total ausência de dolo. Afirma ainda que competia à autoridade fiscalizadora solicitar as microfilmagens, os empenhos e as comprovações de pagamento diretamente às instituições bancárias, e à administração municipal, para instruir e embasar a auditoria de fiscalização, a qual, repete, não foi realizada, tendo em vista que se limitou a mera soma dos valores repassados e à atribuição do débito à responsável. 
19.2	 Análise: as alegações acima transcritas são, na essência, as mesmas apresentadas na fase interna do processo, como pode ser visto à peça 36, as quais já foram analisadas pelo órgão repassador.
19.2.1	 Sobre o período em que a responsável assumiu interinamente o cargo de Prefeita, no exercício de 2004, conforme certidão emitida pela Câmara Municipal de Rio Largo/AL, em 7/3/2012 (peça 71) , correspondeu às seguintes datas: 20/4/2004 a 27/4/2004 (no intervalo entre 28/4/2004 a 18/6/2004, o Presidente da Câmara que subscreve a certidão presume que houve outra posse de Vânia Paiva) , 23/6/2004 a 11/7/2004, 11/8/2004 a 2/11/2004, 10/11/2004 a 31/12/2004. A Prefeita à época, Maria Eliza Alves da Silva, informa no documento escrito de próprio punho, visto à peça 29, p. 1, que no período 11/8 a 31/12/2004, ela ficou no cargo de Prefeita, apenas no período de 3 a 10/11/2004, informação confirmada pela certidão emitida pela mesma edilidade, em 7/11/2016 (peça 29, p. 2) . 
19.2.2	 Verifica-se que o débito imputado à responsável corresponde exatamente ao período em que ela estava à frente do Poder Executivo Municipal, na condição de Prefeita (23/8, 16/9, 13/10, 11/11, 8/12 e 23/7/2004) . Portanto, cabia a ela a comprovação da boa e regular aplicação dos recursos em questão. Além disso, conforme consta do documento inserido à peça 33 (notícias do TSE) , a responsável foi eleita prefeita do município de Rio Largo/AL, para o mandato 2005-2008. Assim, considerando que a prestação de contas dos recursos deveria ter sido realizada até 2/3/2005, cabia a ela o cumprimento do dever legal, mesmo que não tivesse sido a gestora, em face do princípio da continuidade da administração pública, e do disposto na Súmula TCU 230.
19.2.3	 Sobre a afirmação de que o processo não está devidamente instruído ante a falta do termo de convênio, que prejudica o direito do contraditório à ampla defesa, verifica-se que há um equívoco ou falta de conhecimento por parte da defesa, uma vez que os recursos não foram repassados para o município de Rio Largo/AL mediante a celebração de convênio. Trata-se de recursos transferidos pelo Fundo Nacional de Assistência Social - FNAS, na modalidade fundo a fundo, no âmbito do Sistema Único de Assistência Social - SUAS, para a execução dos serviços de proteção social básica - Serviço de Proteção e Atendimento Integral à Família - PAIF, regido pela Lei Orgânica de Assistência Social - LOAS (Lei 8742/1993) .
19.2.4 Os recursos atinentes ao SUAS são transferidos diretamente do FNAS, de forma automática (sem a necessidade de formalização de termo, v. peça 11) , consoante art. 29 da LOAS, para os fundos municipais de assistência social, aos municípios que instituírem o Conselho de Assistência Social, Fundo de Assistência Social e Plano de Assistência Social, e que comprovem a existência de recursos orçamentários próprios destinados à Assistência Social, nos termos do art. 30, da referida lei. Os recursos devem ser utilizados na forma preconizada na referida lei, na IN/SNT 1/1997, vigente à época, Lei 8.666/1993, Lei 4.320/1964 e demais normas de direito financeiro, bem como de acordo com os princípios da administração pública. 
19.2.5	 Acerca da ausência do Relatório de Fiscalização do órgão repassador que, segundo a defesa, causou prejuízo ao contraditório e à ampla defesa, bem como as justificativas apresentadas pelo órgão repassador para a falta da fiscalização não são pertinentes, tendo em vista que se trata de uma ferramenta de acompanhamento da execução dos recursos pelo órgão repassador para se certificar de que ações foram executadas na forma estabelecida na legislação pertinente. Não tem nenhuma relação com o direito ao contraditório e à ampla defesa do gestor público. 
19.2.6	 A irregularidade configurada, no presente caso, diz respeito à omissão no dever de prestar contas. Deste modo, mesmo que tivesse havido fiscalização no período de execução dos recursos, e sido constatado a oferta dos serviços socioassistenciais aos beneficiários, a irregularidade persistiria, tendo em vista que o ônus de comprovar a boa e regular aplicação dos recursos incumbe ao gestor público, a teor do parágrafo único do art. 70, da CF/88, art. 93, do Decreto-Lei 200/1967 e art. 66, do Decreto 93.872/1986, e não aos órgãos repassadores e de fiscalização. Assim, não é a falta do relatório de fiscalização que impediu a gestora pública de cumprir o seu dever constitucional e legal de prestar contas. A ausência de devida prestação de contas leva à presunção de dano ao erário, no valor correspondente à soma dos repasses efetuados à época em que a responsável exerceu o cargo de Prefeita interina. Portanto, o débito restou devidamente apurado.
19.2.7	 No caso do pretenso prejuízo à defesa em razão da destruição dos documentos comprobatórios na enchente ocorrida em 2010, não elide da irregularidade quanto à omissão no dever de prestar contas, uma vez que ocorreu 5 anos após ter expirado o prazo para a apresentação da prestação de contas, que deveria ter sido em 2/3/2005, no período de gestão da responsável, que foi eleita para o mandato de Prefeita nos exercícios 2005-2008 (peça 33) . 
19.2.8	 Não se mostra também pertinente a alegação de a responsabilidade pela prestação das contas é do município e não pessoal do gestor. A responsabilidade pessoal e subjetiva do gestor dos recursos decorre diretamente do texto constitucional e legal demonstrado no subitem 19.2.6 acima. O entendimento encontra respaldo na jurisprudência deste Tribunal, a exemplo dos Acórdão 1194/2009-TCU-Primeira Câmaraâmera, Relator Ministro Valmir Campelo, 5742/2016-Primeira Câmara, Relator Bruno Dantas, 6235/2013-Segunda Câmara, Relator Ministro-Substituto André de Carvalho.
19.2.9 Deste modo, não cabe à defesa tentar se eximir da obrigação de prestar contas alegando dificuldade na obtenção dos documentos comprobatórios da despesa, quando não utilizou as oportunidades que teve para prestar contas durante todo o período em que esteve à frente do Poder Executivo municipal, 2005-2008. 
19.2.10 A alegação de que existia uma cadeia hierárquica na estrutura municipal, como Secretária Municipal de Assistência Social, Coordenadora do PAIF e coordenadora de prestação de contas, também não se sustenta, tendo em vista que não foi apresentado qualquer comprobatório da afirmação, e o Plano de Ação constante da peça 2, período de execução 1/7/2004 a 31/12/2004, demonstra que a defendente era a responsável. A responsabilidade a ela atribuída não se trata, portanto, de responsabilidade objetiva, simplesmente pelo fato de ela ter exercido o cargo de Prefeita, mas, por ela ter sido a gestora dos recursos, conforme elementos constantes dos autos.
19.2.11 Os documentos que a defesa afirma comprovarem a execução das ações também não se mostram aptas à alegada comprovação. As cópias dos cheques (peça 37) estão ilegíveis e os recortes da imprensa (peça 72) se referem ao exercício de 2007.
19.2.12 Verifica-se que as alegações de defesa ora analisadas não foram suficientes para elidir a irregularidade de omissão no dever de prestar contas, bem como a responsabilidade da defendente. Não obstante, considera-se pertinente tecer as seguintes considerações:
a) a notificação da responsável (Ofício 3739//CGPC/DEFNAS/SNAS/MDS, datado de 28/7/2014, peça 6) , no âmbito interno do processo, solicita os seguintes documentos a título de prestação de contas final:
- RELATÓRIO DE CUMPRIMENTO DO OBJETO, que deverá conter as informações sobre a execução do objeto e atingimento dos objetivos: referendado pelo Conselho Municipal de Assistência Social.
- RELATÓRIO DE EXECUÇAO FÍSICO-FINANCEIRA, consolidado com todo o recurso utilizado e metas executadas;
- RELATÓRIO DE EXECUÇAO DA RECEITA E DESPESA, evidenciando aos recursos recebidos do Concedente, a contrapartida, os rendimentos obtidos da aplicação dos recursos no mercado financeiro, e os saldos;
- RELAÇAO DE PAGAMENTOS efetuados, identificado, em sequência cronológica, todos os recursos do Concedente, da contrapartida, rendimentos e outros;
- CONCILIAÇÃO DO SALDO BANCÁRIO;
- Cópia do EXTRATO COMPLETO DA CONTA BANCÁRIA específica e extrato completo da aplicação financeira (do recebimento da 1ª parcela até a última despesa) vinculada ao Convênio;
- Cópia do DESPACHO ADJUDICATÓRIO DA LICITAÇÃO realizada;
- Cópia da HOMOLOGAÇÃO DA LICITAÇÃO realizada;
- Cópia da PUBLICAÇÃO DO TERMO DE RECONHECIMENTO DE DISPENSA DE LICITAÇÃO, com a justificativa para a dispensa, e seu respectivo embasamento legal (observar: Lei nº 8.666 de 21/6/93) ;
- DECLARAÇÃO DO ORDENADOR DE DESPESAS quanto a boa e regular aplicação do recurso transferido;
- DECLARAÇÃO DE GUARDA E CONSERVAÇAO DOS DOCUMENTOS CONTÁBEIS.
b) conforme se verifica da listagem acima, o referido ofício não solicita a documentação comprobatória dos gastos. O mesmo ocorreu com o Ofício 6936CGPC/DEFNAS/SNAS/MS, de 9/12/2004 (peça 13) . A documentação comprobatória dos gastos somente foi mencionada no Ofício 3740CGPC/DEFNAS/SNAS/MDS, de 6/9/2016 (peça 25) ;
c) o ofício que solicita os referidos documentos utiliza como fundamento a Portaria 376, de 1º/7/2004 (peça 77) , que não disciplina a execução das ações socioassistenciais, a forma e prazo de prestação de contas, apenas define os valores mensais a serem transferidos pelo FNAS aos Fundos Estaduais, do Distrito Federal e Municipais de Assistência Social, no exercício de 2004;
d) o órgão repassador considerou o prazo final para a prestação de contas o dia 2/3/2005;
e) no exame da legislação que disciplina a forma e o prazo para a prestação de contas de recursos repassados pelo FNAS, não foi encontrada nenhuma norma que discipline a prestação de contas de 2004. A Portaria MDS 736, de 15/12/2004 (peça 78) , disciplina os prazos para a prestação de contas de 2005 e 2006 e estabelece que a forma de prestação de contas obedecerá ao disposto na IN/STN 1/1997, o que pode corroborar a inexistência de normativo que regulamentasse especificamente a forma e prazo de prestação de contas do exercício do 2004. Deste modo, pode-se inferir que a exigência da documentação e o prazo limite para a apresentação das contas estabelecido pelo FNAS estava amparada pelo disposto no art. 70, parágrafo único, da CF/88, Decreto-Lei 200/1967 e Decreto 93.872/1986 e IN/STN 1/1997; 
19.2.13 Com base no ofício de notificação da responsável, pode-se afirmar que os documentos solicitados não se prestam a comprovar a boa e regular aplicação dos recursos, mas, tão somente o cumprimento do dever legal de prestar de prestar contas. Neste contexto, uma vez cumprido o dever legal, presumia-se que as informações prestadas pelo ente recebedor seriam verdadeiras, tendo em vista a falta de exigência da documentação comprobatória dos gastos. 
19.2.14 O §4º do art. 209, do RI/TCU estabelece que:
	'§ 4º Citado do responsável pela omissão de que trata o inciso I, bem como instado a justificar essa omissão, a apresentação posterior das contas, sem justificativa para a falta, não elidirá a respectiva irregularidade, podendo o débito ser afastado caso a documentação comprobatória das despesas esteja de acordo com as normas legais e regulamentares e demonstre a boa e regular aplicação dos recursos, sem prejuízo da aplicação da multa prevista no inciso I do art. 268'. 
19.2.15 Ocorre que as contas não foram prestadas, bem como as alegações de defesa apresentadas pela responsável não foram suficientes para afastar a infração à norma constitucional e legal quanto à omissão no dever de prestar contas, persistindo a irregularidade, conforme já consignado acima. 
19.2.16 Por outro lado, o que realmente comprovaria a boa e regular aplicação dos recursos sob exame, seria a apresentação dos documentos comprobatórios do gasto. Não obstante, no prazo estabelecido pelo órgão repassador para a apresentação das contas, conforme mencionado na alínea 'd' do subitem 19.2.12, a obrigação da responsável era apenas de encaminhar relatórios, relação de pagamentos, extrato bancários, entre outros que não comprovariam se as despesas realizadas cumpriram a finalidade do PAIF, a menção aos documentos comprobatórios das despesas ocorreu em 2016, quando já havia ocorrido o extravio da documentação, com a enchente de 2010 (14, 16, 73 e 74) , época em que a responsável estava impossibilitada materialmente de apresentá-los.
19.2.17 Deste modo, como a responsável não estava legalmente obrigada a apresentar a documentação comprobatória do gasto em 2/3/2005, e que, quando foi mencionada a necessidade desta apresentação (2016) , já havia ocorrido o sinistro (2010) , entende-se que ela não deu causa à impossibilidade material de comprovar a boa e regular aplicação dos recursos. Assim, exigir que ela o faça nesta fase processual, caracteriza prejuízo ao contraditório e à amplia defesa, devendo, o débito ser afastado, e mantida a irregularidade das contas quanto à omissão, com fundamento no art. 209, § 4º, do Regimento Interno do TCU.
20. Argumento 2: preliminar de decadência e prescrição (peça 70, p. 5-11) 
20.1	Descrição: a defesa argumenta que a data da ocorrência do fato gerador é 5/7/2004 e a responsável somente foi validamente notificada em 28/8/2014, mais de dez anos após a ocorrência do fato gerador. Ressalta que a própria Secex reconheceu a prescrição da pretensão punitiva decenal, consoante Acórdão TCU 1.441/2016, fundamentado no art. 205 do Código Civil.
20.1.1	 Na sequência, ressalta que o entendimento atual dos Tribunais Superiores pátrios é no sentido de que o prazo para a instauração de tomada de contas pelo TCU é de cinco anos, a contar da ocorrência do fato gerador. O prazo decenal previsto na IN/TCU 71/2012 não tem força de lei e, apesar da imprescritibilidade das ações de ressarcimento por prejuízos exclusivamente decorrentes de improbidade administrativa (exigência de dolo ou culpa grave) , a Primeira Turma do STJ entendeu que o procedimento de Tomada de Contas Especial não equivale a uma Ação de Ressarcimento ao Erário, portanto, não incide a regra do art. 37, § 5º, da CF/88. Apenas a Ação de Ressarcimento ao Erário ajuizada perante o Poder Judiciário é imprescritível (v. REsp. 1480350/RS, Rel. Ministro Benedito Gonçalves, Primeira Turma, julgado em 5/4/2016) 
20.1.2	 Acrescenta que o STF defende a mesma tese, de prescrição quinquenal (MS 35971TP/DF, Relator Ministro Marco Aurélio - 14/2/2019) ; inclusive em tese de repercussão geral, TEMA 899, fixou: 'É prescritível a pretensão de ressarcimento ao erário fundada em decisão de Tribunal de Contas' (Recurso Extraordinário 636.886, Alagoas. Plenário, Relator Ministro Alexandre de Moraes, 20/4/2020) .
20.1.2	 Após transcrever os posicionamentos firmados nos julgados acima, assinala que, como pode ser observado, o STF, a instância máxima do Poder Judiciário, fixou a tese de repercussão geral no sentido da 'prescritibilidade da pretensão de ressarcimento ao erário fundada em decisão do Tribunal de Contas', extraindo-se da tese, por inteligência e interpretação sistêmica com precedentes no STJ que, mesmo a imputação de débito e a pretensão de ressarcimento fundada em Acórdão do TCU encontram limite na prescrição quinquenal (prevista na Lei de Execução Fiscal - LEF) e, por via de consequência, a mera instauração ou instrução da TCE encontra óbice no prazo decadencial de cinco anos. Deste modo, não há sentido em instaurar-se e instruir-se uma TCE que resultará em decisão de maculada prescrição.
20.1.3	 Salienta que mesmo na possibilidade de enfrentamento da tese supra, no caso concreto, houve a decadência decenal prevista na IN/TCU 71/2012, uma vez que o fato gerador ocorreu em 5/7/2004 e a notificação da responsável apenas em 28/8/2014. Assim, como ocorreu a decadência quinquenal para a instauração da tomada de contas especial, a peticionante requer que, por se tratar de matéria de ordem pública, seja reconhecida a preliminar de decadência para sua instauração, com a extinção do débito e o consequente arquivamento do processo.
20.2	Análise: as alegações de defesa da responsável são improcedentes. Em primeiro lugar, a jurisprudência do Tribunal preconiza que o instituto da decadência não incide sobre os processos de competência constitucional de controle externo ( (Acórdão 911/2009-TCU-Primeira Câmara, Relator Ministro Vinicios Vilaça, 1614/2010-1ª Câmara, Relator Ministro José Múcio Monteiro, 2900/2014-Plenário, Relator Ministro-Substituto Marcos Bemquerer, 3361/2013-Plenário, Relator Ministro Raimundo Carreiro) . Em segundo lugar, o prazo para a prestação de contas se encerrou em 2/3/2005, e a primeira notificação da responsável, no âmbito interno do processo, ocorreu em 28/8/2004, portanto, em prazo inferior a 10 anos, assim, não cabe o arquivamento do processo, nos termos do art. 6º, inciso II, c/c o art. 19, da IN/TCU 71/2012.
20.2.1	 A respeito das pretensões punitivas e ressarcitória a cargo do TCU, o Supremo Tribunal Federal - STF, no Recurso Extraordinário - RE 636.886, fixou a tese, com repercussão geral reconhecida, de que 'é prescritível a pretensão de ressarcimento ao erário fundada em decisão de Tribunal de Contas' (Tema 899) . Em que pese o questionamento acerca da abrangência da tese ali firmada, confirmada em embargos declaratórios julgados em agosto de 2021, no sentido de que se circunscreveria apenas ao processo de execução da condenação imposta pelo TCU (ou seja, inaplicável à pretensão de ressarcimento exercida no processo 'conhecimento' da TCE) , verifica-se que o STF, por meio de decisões prolatadas pelas suas duas turmas, tem decidido de forma reiterada que se aplica o prazo prescricional de 5 anos previsto na Lei 9.873/1999 às pretensões sancionatória e ressarcitória a cargo do Tribunal de Contas da União.
20.2.2	 Seja por aplicação direta ou por analogia, a orientação sufragada é no sentido de que o prazo de 5 anos é compatível com a tese de que a ação e a execução prescrevem no mesmo prazo (Súmula 150 do STF) , bem como com o fato de que a Lei 9.873/1999 - que regulamenta o exercício de ação punitiva pela Administração Pública Federal, direta e indireta - regeria integralmente a prescrição no âmbito do TCU. Quanto a este último aspecto, o Ministro Luís Roberto Barroso, no voto exarado no julgamento do MS 32.201, embora tenha advertido que a atuação do TCU, em sua acepção clássica, não se qualifica como exercício do poder de polícia, ressaltou que a Lei 9.873/1999 assumiria vocação regulatória geral da prescrição do exercício da competência sancionadora da Administração Pública, sendo sua disciplina aplicável a qualquer ação punitiva da Administração Pública Federal, exceto àquelas esferas em que exista regulamentação específica. Ademais, em virtude da autonomia científica do Direito Administrativo, não haveria razão plausível para suprimir a omissão da Lei Orgânica do Tribunal de Contas da União, no tocante ao estabelecimento de um prazo prescricional próprio, valendo-se das normas de direito civil, e não das de direito administrativo.
20.2.3	 Eis algumas ementas que evidenciam o entendimento predominante do STF:
Ementa: AGRAVO REGIMENTAL EM MANDADO DE SEGURANÇA. TOMADA DE CONTAS ESPECIAL. TRIBUNAL DE CONTAS DA UNIÃO. CONDENAÇÃO A RESSARCIMENTO AO ERÁRIO. PRESCRIÇÃO. MARCO INTERRUPTIVO. ART. 2°, II, DA LEI 9.873/1999. ATO INEQUÍVOCO DE APURAÇÃO DO FATO. DISCUSSÃO. DIREITO LÍQUIDO E CERTO. DEMONSTRAÇÃO. INOCORRÊNCIA. SUBSISTÊNCIA DA DECISÃO AGRAVADA. AGRAVO A QUE SE NEGA PROVIMENTO. I - As razões do agravo regimental são inaptas para desconstituir os fundamentos da decisão agravada, que, por isso, se mantêm hígidos. II - Aplicando-se a regulamentação da Lei 9.873/1999 ao caso concreto, observa-se que a pretensão sancionatória do TCU, em relação aos atos praticados pelo impetrante, levando-se em consideração a ocorrência de 5 causas interruptivas da prescrição, não teria sido fulminada pelo decurso do tempo. III - A pretensão do recorrente, fundada na discussão sobre os fatos apontados como marcos interruptivos da prescrição da pretensão punitiva da Administração Pública, refoge aos estreitos limites do mandamus, ante a ausência de liquidez e certeza do direito pleiteado. IV - Agravo regimental a que se nega provimento. MS 36067 ED-AgR. Órgão julgador: Segunda Turma. Relator (a) : Min. RICARDO LEWANDOWSKI. Julgamento: 18/10/2019
Ementa: AGRAVO REGIMENTAL EM RECLAMAÇÃO. TRIBUNAL DE CONTAS DA UNIÃO. TOMADA DE CONTA ESPECIAL. PRESCRIÇÃO DA PRETENSÃO PUNITIVA. RECONHECIDA EM DECISÃO DO SUPREMO TRIBUNAL FEDERAL. PRESCRITIBILIDADE DO RESSARCIMENTO AO ERÁRIO FUNDADA EM DECISÃO DE TRIBUNAL DE CONTAS. AÇÃO DE IMPROBIDADE ADMINISTRATIVA COM PEDIDO DE RESSARCIMENTO JÁ EM CURSO. AGRAVO REGIMENTAL A QUE SE NEGA PROVIMENTO. I - O acórdão do TCU determinou a formação de processo administrativo para avaliarem, efetivamente, a eventual responsabilização do agravado para o ressarcimento do dano ao erário, contrariando, assim, autoridade desta Corte no MS 35.512/DF, uma vez que houve a concessão da segurança para declarar a ocorrência da prescrição da pretensão punitiva do TCU em relação às infrações imputadas a ele, destacando-se que a União poderia perseguir os valores referentes ao ressarcimento dos danos na esfera judicial. II - Agravo regimental a que se nega provimento. (Rcl 39497 AgR. Órgão julgador: Segunda Turma. Relator (a) : Min. RICARDO LEWANDOWSKI. Julgamento: 10/10/2020) 
Ementa: MANDADO DE SEGURANÇA. DIREITO ADMINISTRATIVO. TRIBUNAL DE CONTAS DA UNIÃO. SERVIDOR DA SECRETARIA DE SAÚDE DO ESTADO DO ACRE. FISCALIZAÇÃO OMISSA E DEFICIENTE NA EXECUÇÃO DE DOIS CONVÊNIOS FIRMADOS ENTRE A SECRETARIA ESTADUAL E O MINISTÉRIO DA SAÚDE. APLICAÇÃO DE MULTA. ARTS. 28, II, E 58, II, DA LEI 8.443/1992. ART. 268, II, DO REGIMENTO INTERNO DO TCU. PRESCRIÇÃO DA PRETENSÃO SANCIONATÓRIA. OCORRÊNCIA. APLICAÇÃO DA LEI 9.873/1999. PRECEDENTES DESTE STF. MEDIDA LIMINAR DEFERIDA E RATIFICADA NO EXAME DE MÉRITO. SEGURANÇA CONCEDIDA PARA AFASTAR A MULTA APLICADA. 1. A prescrição da pretensão punitiva do TCU é regulada pela Lei 9.873/1999, descabendo a aplicação do prazo decenal previsto na legislação civil (art. 205 do Código Civil) . Ao revés, incide o prazo quinquenal previsto na Lei 9.873/1999 (MS 32201, Rel. Min. Roberto Barroso, PRIMEIRA TURMA, DJe 7/8/2017; MS 35.512-AgR, Rel. Min. Ricardo Lewandowski, SEGUNDA TURMA, DJe 21/6/2019) . 2. In casu, na linha do parecer apresentado pelo Ministério Público Federal e da decisão liminar de minha lavra, é inequívoca a superação do prazo prescricional quinquenal. Os ilícitos apontados pela Corte de Contas ocorreram em julho de 2006, tendo o processo de auditoria sido instaurado em 9/10/2006. A ordem de citação do responsável para a audiência, por sua vez, ocorreu em 25/6/2007. Entretanto, a decisão condenatória recorrível foi exarada somente em 31/5/2016, data da prolação do Acórdão 3513/2016-TCU-Primeira Câmara. 3. Ex positis, CONCEDO A SEGURANÇA unicamente para afastar a sanção de multa aplicada ao impetrante, nos autos da Tomada de Contas Processo 023.288/2006-0, máxime da ocorrência de prescrição da pretensão punitiva do Tribunal de Contas da União. MS 35940. (Órgão julgador: Primeira Turma. Relator (a) : Min. LUIZ FUX. Julgamento: 16/06/2020) .
20.2.4	 Essa orientação também foi seguida nas seguintes decisões monocráticas: MS 36.127-MC/DF e MS 35.940-MC/DF, Rel. Min. Luiz Fux; MS 35.294, MS 35.539/DF e MS 35.971-TP/DF, Rel. Min. Marco Aurélio; MS 34.256 MC/DF, MS 36.054-MC e MS 36.067-MC/DF, Rel. Min. Ricardo Lewandowski.
20.2.5	 O Supremo Tribunal Federal tem se pronunciado no sentido de reconhecer não só a aplicação da prescrição quinquenal com fulcro na interpretação da Lei 9.873/1999, mas também a incidência dos marcos interruptivos do prazo prescricional consignados na referida lei, tantas vezes quanto presentes os suportes fáticos (MS 32201, Relator: Min. Roberto Barroso) . 
20.2.6	 Entendimento que também foi adotado nas seguintes decisões monocráticas: MS 36.054, MS 34.256-MC, MS 35.512 e MS 36.067-MC, todos de relatoria do Min. Ricardo Lewandowski; MS 35.294, MS 35.539 e MS 35.971-TP, todos de relatoria do Min. Marco Aurélio; MS 32.201, Rel. Min. Roberto Barroso, e MS 36.127-MC e MS 35.940-MC, Min. Luiz Fux.
20.2.7	 Em relação ao termo inicial da contagem do prazo prescricional, o 'caput' do art. 1º da Lei 9.873/1999 oferece solução que não destoa do modelo adotado pelo TCU no incidente de uniformização de jurisprudência, em que se examinou a prescrição da pretensão punitiva, nos termos do Acórdão 1441/2016-TCU-Plenário (Rel. Min. Benjamin Zymler) , com a adição da particularidade de explicitar o caso de infrações permanentes ou continuadas:
a) Regra geral: 'data da prática do ato' (o que equivale a 'ocorrência da irregularidade sancionada') ;
b) Regra especial: 'no caso de infração permanente ou continuada, do dia em que tiver cessado'.
20.2.8	A Lei 9.873/1999, no art. 2º, estabelece as causas interruptivas da prescrição punitiva, consoante abaixo transcrito, já na redação conferida pela Lei 11.941/2009:
Art. 2º Interrompe-se a prescrição da ação punitiva:
I - pela notificação ou citação do indiciado ou acusado, inclusive por meio de edital;
II - por qualquer ato inequívoco, que importe apuração do fato;
III - pela decisão condenatória recorrível.
IV - por qualquer ato inequívoco que importe em manifestação expressa de tentativa de solução conciliatória no âmbito interno da administração pública federal.
20.2.9 O quadro a seguir indica alguns eventos processuais, ocorridos no curso de uma TCE (fase interna e externa) - instaurada em razão de irregularidades na aplicação de recursos da União transferidos a entes subnacionais - que poderiam ser enquadrados nas causas de interrupção da prescrição acima apontadas, sem prejuízo, é claro, de outras ocorrências fáticas elegíveis como marco interruptivo, a depender da forma de proceder de cada entidade ou órgão tomador de contas:
	I - pela notificação ou citação do indiciado ou acusado, inclusive por meio de edital;
	 (i) notificação no âmbito do procedimento administrativo de ressarcimento previamente à instauração da TCE;
 (ii) notificação efetuada pelo órgão tomador de contas acerca da instauração da TCE;
 (iii) citação efetuada pelo TCU.
*Data da ciência da notificação ou citação pelos responsáveis ou de publicação do edital no DOU.

	II - por qualquer ato inequívoco, que importe apuração do fato;
* procedimento que evidencie a apuração dos fatos irregulares, com o objetivo quantificar o dano e identificar possíveis responsáveis.
	 (i) relatório de sindicância ou PAD;
 (ii) relatório de apuração de irregularidades referente ao processo administrativo prévio à instauração da TCE;
 (iii) relatórios de fiscalização, pareceres, despachos, informações e memorandos relacionados à apuração dos fatos irregulares;
 (iv) relatório do tomador de contas;
 (v) relatório do controle interno; 
 (vi) termo de instauração ou designação de instauração da TCE;
 (vii) autuação da TCE no TCU; entre outras causas.
*Há quem inclua nesse grupo diligências que comprovam providências do responsável sobre as irregularidades investigadas.

	III - pela decisão condenatória recorrível.
	 (i) Verifica-se apenas no âmbito do TCU com a data da prolação do acórdão condenatório recorrível.

	IV - por qualquer ato inequívoco que importe em manifestação expressa de tentativa de solução conciliatória no âmbito interno da administração pública federal.
	 (i) pedido de parcelamento;
 (ii) pagamento parcial do débito;
 (iii) qualquer manifestação do responsável que demonstre claramente a sua intenção de recolher o débito.

20.2.10 Bem se vê, portanto, que haveria uma multiplicidade de causas de interrupção da prescrição, conforme se depreende do art. 2º da Lei 9.873/1999. Tal exegese encontra respaldo em precedentes do STF, a exemplo do que se decidiu no julgamento do MS 36067 (Rel. Min. Ricardo Lewandowski) , com destaque para trecho do voto em que o Relator reconhece cinco causas de interrupção da prescrição, in verbis:
' (...) Assim, faz-se necessário levar em consideração que, apesar de os fatos objeto da apuração conduzida pela Corte de Contas remontarem aos anos de 1999 e 2000, período no qual o impetrante era Secretário de Saúde municipal, o Tribunal de Contas da União deu prosseguimento à tomada de contas especial por ter constatado a ocorrência de 5 causas interruptivas da prescrição, a saber: a) relatório de auditoria em conjunto realizada pelo Denasus e pela Secretaria Federal de Controle, lavrado em 06/07/2001, sendo este, certamente, um ato inequívoco que importou a apuração do fato (art. 2º, II, da Lei n. 9.873/1999) ; b) instauração de Tomada de Contas Especial pelo FNS, ocorrida em 05/10/2005, sendo este também, certamente, um ato inequívoco que importou a apuração do fato (art. 2º, II, da Lei n. 9.873/1999) ; c) a autuação da presente Tomada de Contas Especial no âmbito do Tribunal de Contas da União, ocorrida em 12/08/2008, sendo este também, certamente, um ato inequívoco que importou a apuração do fato (art. 2º, II, da Lei n. 9.873/1999) ; d) o ato que ordenou a citação do responsável, ora impetrante, ocorrida em 12/07/2010 (art. 2º, I, da Lei n. 9.873/1999) ; e e) o exercício do poder punitivo ocorrido em 20/06/2012, data da prolação do Acórdão 1563/2012-TCU-Plenário (art. 2º, III, da Lei n. 9.873/1999) '.
20.2.11 No caso concreto, tendo como parâmetro a tese firmada pelo STF, no RE 636.886, no sentido de que ambas as pretensões do TCU (sancionatória e ressarcitória) sujeitam-se ao prazo prescricional de 5 anos previsto na Lei 9.873/1999, considerando, ainda, o sistema prescricional descrito na citada lei, inclusive as causas de suspensão e de interrupção da prescrição, temos os seguintes eventos processuais:
a) 'prazo final estabelecido para a prestação de contas' (termo inicial para contagem dos prazos prescricionais) : 2/3/2005; primeira notificação da responsável no âmbito interno do processo 28/8/2014.
20.2.12 Analisando-se a sequência de eventos processuais enumerados no item anterior, os quais teriam o condão de interromper a prescrição da ação punitiva desta Corte no entender do STF, observa-se que transcorreu o prazo prescricional de 5 (cinco) anos entre o fim do prazo para a apresentação da prestação de contas e a primeira notificação da responsável. Portanto levando-se em consideração o entendimento do STF, teria ocorrido a prescrição da pretensão sancionatória e ressarcitória a cargo do TCU.
20.2.13 No que diz especificamente à prescrição da pretensão punitiva, verifica-se que o Acórdão 1441/2016-TCU-Plenário, Relator Ministro Benjamin Zymler, que uniformizou a jurisprudência acerca dessa questão, subordinou tal prescrição ao prazo prescricional geral indicado no art. 205, do Código Civil, que é de dez anos, contado da data de ocorrência da irregularidade sancionada, nos termos do art. 189, do Código Civil, sendo este prazo interrompido pelo ato que ordenar a citação, a audiência ou a oitiva do responsável.
20.2.14. No caso em exame, ocorreu a prescrição da pretensão punitiva, uma vez que a irregularidade sancionada ocorreu em 3/3/2005 e o ato de ordenação da citação ocorreu em 14/6/2020 (peça 61) .
20.2.15. Não obstante o disposto nos subitens precedentes, considerando que o TCU ainda não se pronunciou sobre os efeitos do julgamento de mérito da referida decisão do STF em relação às pretensões de ressarcimento ao erário veiculadas por meio dos processos de tomada de contas especiais, por cautela, deve-se adotar a orientação da Corte de Contas, na pendência de julgamento do RE 636.886, mesmo reconhecida sua repercussão geral, no sentido de que a matéria ali tratada alcançaria tão somente a fase judicial de cobrança do título extrajudicial, não atingindo os processos de controle externo, conforme excertos abaixo:
A suspensão pelo STF das demandas nas quais esteja em questão a prescritibilidade da pretensão de ressarcimento ao erário com base em decisão de tribunal de contas (RE 636.886/STF) alcança tão somente a fase judicial de cobrança do título extrajudicial, não atingindo os processos de controle externo em trâmite. Até julgamento definitivo em contrário pelo STF, permanece o entendimento do TCU acerca da imprescritibilidade das pretensões de ressarcimento decorrentes de tomadas de contas especiais. (Acórdão 1267/2019-TCU-Plenário, Relator: Min. Aroldo Cedraz) .
A suspensão pelo STF das demandas nas quais esteja em questão a prescritibilidade da pretensão de ressarcimento ao erário com base em decisão de tribunal de contas (RE 636.886/STF) alcança tão somente a fase judicial de cobrança do título extrajudicial, não atingindo os processos de controle externo em trâmite. Até julgamento definitivo em contrário pelo STF, permanecem imprescritíveis as pretensões de ressarcimento decorrentes de tomadas de contas especiais. (Acórdão 7930/2018-TCU-Segunda Câmara, Relatora: Min. Ana Arraes) .
20.2.16 Assim, considerando que o âmbito do Tribunal ainda prevalece a tese de imprescritibilidade das ações com vistas ao ressarcimento de dano ao erário, e que ainda não se passou mais de 10 anos entre a ocorrência do fato gerador e a primeira notificação da responsável, conforme demonstrado acima, que fundamentaria o arquivamento do processo, nos termos do art. 6º, inciso II c/c o art. 19, da IN/TCU 71/2012, cabe propor a rejeição da preliminar de prescrição e decadência suscitada pela defesa.
20.2.17 Por outro lado, tendo em vista a impossibilidade material de a defendente carrear aos autos os documentos que possam comprovar a utilização dos recursos repassados pelo FNAS, no segundo semestre de 2004, em face do extravio decorrente da enchente ocorrida em 2010, entende-se que o débito deve ser afastado, conforme consignado no item precedente.
21.	Argumento 3  inexistência da responsabilidade da peticionária (peça 70, p. 11-15) 
21.1	Descrição: a defesa alega que a responsabilidade pela prestação de contas é do ente público, pois o dever de prestar contas é impessoal, portanto, não recai sobre o chefe do poder público municipal, a não ser no caso de desconcentração da administração, com a nomeação de secretários municipais, coordenadores de programas e setor de prestação de contas, em que a responsabilidade de prestar contas é transferida para estas estruturas e, apenas no caso de restar caracterizada a existência de dolo, má-fé ou culpa grave, situação que permite o deslocamento da responsabilidade pode do ente público para a pessoa física do agente político-administrativo.
21.1.1	 Sustenta que a defendente não pode ser responsabilizada porque não era ordenadora da despesa e, em nenhum momento, esteve obrigada legalmente, ou mesmo contratualmente, de forma pessoal e intransferível pela prestação de contas do PAIF. Reclama que não é possível admitir que alguém indicado como ordenador de despesa, ou seja, responsável pela efetiva compra e pagamento dos produtos adquiridos com os recursos recebidos possa ter a sua responsabilidade dividida com quem não tenha praticado qualquer ato de gestão, mas, tão somente por ser detentor de mandato eletivo, sob pena de restar configurada a responsabilidade objetiva.
21.1.2	 Na sequência, aduz que à Secretária Municipal de Ação Social foram delegados os poderes de gerência administrativa da Secretaria Municipal de Assistência Social, por intermédio de Lei Municipal de competência originária do Chefe do Executivo, para a realização do PAIF, tanto para contratar, quanto para receber os bens necessários à consecução, ou até mesmo realizar as prestações de contas do referido programa.
21.1.3	 Faz alusão ao gestor de contrato, definido no art. 6º, do Decreto 2.271/1997, bem como no art. 67 da Lei 8.666/1993, e ressalta que as definições constantes dos referidos dispositivos não permitem distinguir claramente a figura do gestor e do fiscal de contratos, necessária para a adequada atribuição de responsabilidades. Em seguida, assinala que além das responsabilidades operacionais que poderá delegar a um fiscal, um papel gerencial, o gestor do contrato poderá desempenhar também as funções de fiscalização, enquanto um fiscal poderá assumir apenas a responsabilidade do gerenciamento.
21.1.4	 Ainda sobre o tema, cita o art. 57 do Decreto-Lei 2.300/1986 o qual estabelecia que a execução do contrato deveria ser acompanhada e fiscalizada por um representante da Administração, especialmente designado. Salienta que o art. 67 da Lei 8.666/1993 repete o mesmo comando, acrescentando que referido artigo permite a contratação de terceiros para assisti-lo e subsidiá-lo de informações pertinentes a sua atribuição. Transcreve ainda as responsabilidades do mencionado representante, estabelecidas nos §§ 1º e 2º do referido artigo. 
21.1.5	 Retoma às disposições do art. 6º do Decreto 2.271/1997, para reafirmar a obrigatoriedade da administração de gerir os contratos públicos, e transcreve a redação do referido artigo e de seu parágrafo segundo, conforme reproduzido abaixo:
'Art. 6º As obras e os serviços só podem ser licitados, quando houver projeto básico aprovado pela autoridade competente, e contratados somente quando existir previsão de recursos orçamentários. 
§ 2º A infringência do disposto neste artigo implica a nulidade dos atos ou contratos realizados e a responsabilidade de quem lhes tenha dado causa.' 
21.1.6 Com base nas disposições acima, reafirma que era responsabilidade da Secretária Municipal de Assistência Social e da Coordenadora do PAIF, no uso das atribuições legais conferidas por força de Lei Municipal, de competência originária do Prefeito, quanto à criação do referido cargo em comissão, de gerir, fiscalizar e prestar contas dos contratos, programas e convênios públicos. Assim, entende que restou claro que, uma vez não comprovada a realização de atos de improbidade ou benefício deles advindos, não se pode falar em ato de improbidade praticado pela defendente, na condição de Prefeita. Desta forma, restou devidamente demonstrado a inexistência de efetiva prática de atos de improbidade ou aquisição de benefícios dos referidos atos, assim como pode ser ainda observado que a responsável não realizou ou deixou dolosamente de realizar, ato administrativo que causou prejuízo ao erário ou atentou contra os princípios da administração pública estatuídos nos arts. 10 e 11 da Lei 8.429/1992. 
21.2	Análise: em síntese, as alegações de defesa da responsável cingem-se a afirmar que ela não era responsável pela prestação de contas dos recursos do PAIF, em razão de incumbir ao ente público e não do agente público, e que a responsabilidade foi atribuída, mediante lei municipal à Secretária Municipal de Assistência Social e à Coordenadora do PAIF. A defesa tece ainda considerações sobre o gestor do contrato, e sobre os dispositivos que trataram e tratam sobre a execução de contratos (art. 6º do Decreto 2271/1997, art. 57 do Decreto-Lei 2.300/1986 e art. 67 da Lei 8.666/1993, conforme sintetizado acima.
21.2.1	 Sobre o tema, a jurisprudência do TCU entende que a responsabilidade pela prestação de contas e de restituição dos valores, quando não há prestação de contas de contas, é pessoal do gestor municipal, e não da pessoa jurídica do município (Acórdão 1418/2009-TCU-Plenário, Relator Raimundo Carreiro, 6948/2017-Segunda Câmara, Relator José Múcio Monteiro) . O entendimento do TCU se ampara no disposto no art. 70, parágrafo único, da CF/88, bem como nos arts. 1º, inciso I, 5º, inciso II, e 8º, caput, da Lei 8.443/1992 e ainda, no disposto nos arts. 90 e 93 do Decreto-Lei 200/1967 e arts. 39 e 145 do Decreto 93.872/1986, os quais preceituam que aquele que gerir recurso público tem o dever de comprovar o seu bom e regular emprego.
21.2.2	 A responsabilização do ente municipal é uma situação excepcional e somente ocorre no caso de ser comprovado que ele se beneficiou da utilização indevida dos recursos, nos termos dos arts. 1º, 2º e 3º, da DN/TCU 57/2004. 
21.2.3	 Sobre a alegação de que a responsabilidade pela gestão dos recursos do PAIF foi delegada à Secretária Municipal de Assistência Social e à Coordenadora do PAIF, a defesa não apresentou nenhum comprovante da afirmação, e nos autos, consta que os recursos repassados no período de 1/7 a 31/12/2004 tinham como responsável a defendente (peça 2) . No demonstrativo das parcelas pagas, consta como beneficiária dos recursos, a Prefeitura Municipal de Rio Largo/AL e não a Secretaria de Assistência Social ou o Fundo Municipal de Assistência Social (peça 11) .
21.2.4 Com relação aos argumentos sobre gestor e fiscal de contratos e os normativos que tratam da matéria (Decreto-Lei 2300/1986, Decreto 2271/1997 e Lei 8.666/1993) não se verificou qualquer relação com o tema omissão no dever de prestar contas.
21.2.5	 Deste modo, os argumentos apresentados não foram suficientes para elidir a irregularidade.
22. Argumento 4: da inexistência de atos de improbidade. Ausência de demonstração de conduta ilícita e dolosa por parte da ex-Prefeita (peça 70, p. 16-24) 
22.1 Descrição: a defesa argumenta que para restar configurada a possibilidade de se responsabilizar quem quer que seja pela prática de ato de improbidade administrativa é indispensável a conjugação de dois elementos: a conduta ilícita, e o dolo, ou seja, o agente tinha a intenção de causar o prejuízo ao erário e desrespeitar os princípios da administração pública. Não se pode presumir a existência de uma ilegalidade, que é elemento necessário, mas não suficiente para a caracterização da improbidade. Na improbidade, há o elemento subjetivo essencial: a conduta desonesta, imoral e dolosa.
22.1.1 Repete que improbidade não se confunde com ilegalidade, e afirma que irregularidades e ilegalidades podem ser praticadas sem que haja um ato de improbidade, ou seja, nem todo ato ilegal é improbo, tendo em vista que a improbidade é ato desonesto, imoral, cuja conduta visou produzir resultados lesivos ao poder público, ou encobrir malfeitos e malversações de recursos, o que não ocorreu no presente caso. Deste modo, mesmo que tenha havido irregularidade na prestação de contas do PAIF/2004, não houve qualquer intenção em encobrir malfeitos ou lesar o patrimônio público.
22.1.2	 Em seguida, transcreve posicionamento de Emerson Garcia e Rogério Pacheco Alves, sobre a necessidade de ser demonstrada a intenção do resultado do ato, conforme reproduzido a seguir:
'Ressalvados os casos em que a responsabilidade objetiva esteja expressamente prevista no ordenamento jurídico, é insuficiente a mera demonstração do vínculo causal objetivo entre a conduta do agente e o resultado lesivo. Inexistindo um vínculo subjetivo unindo o agente à conduta, e esta ao resultado, não será possível demonstrar 'o menosprezo ou descaso pela ordem jurídica e, portanto, a censurabilidade que justifica a punição (malum passionis ob malum actionis) '.  
22.1.3	 Afirma que o excerto transcrito acima demonstra que a responsabilidade objetiva é excepcional no nosso sistema jurídico, quando há previsão legal expressa, o que não se verifica no presente caso. Assim, seria necessário comprovar que a responsável agiu com dolo, com a intenção de lesar o patrimônio público, de enriquecer ilicitamente e/ou desrespeitar os princípios da administração pública. Se inexiste tal demonstração, como inexiste de fato, não é possível atribuir a responsabilidade pela devolução dos recursos que foram efetivamente utilizados para a população, ou seja, foram efetivamente entregues aos usuários do PAIF.
22.1.4 Ressalta que até os tribunais superiores entendem que se não demonstrada a existência de dolo ou má-fé do agente, inexiste a responsabilidade de ressarcir, conforme transcrição de excertos vista às pp. 17-24. Em seguida, assinala que apesar de os julgados transcritos não dizerem respeito às decisões de competência do Tribunal de Contas, são balizadores do entendimento sobre a responsabilidade dos agentes públicos quando ausente qualquer elemento caracterizador de má-fé ou improbidade. No presente caso, afirma que os documentos carreados aos autos demonstram que os recursos foram utilizados em benefício da população, cumprindo o objetivo a que as verbas se destinavam, portanto, houve boa-fé na conduta da responsável, tendo em vista que houve a regular prestação de contas dos anos posteriores e, apesar de ela entender não fazer parte de sua responsabilidade pessoal, adotou as ações que estavam ao seu alcance.
22.1.5	 Deste modo, pode afirmar que não houve malversação do dinheiro público que possa ser atribuído à responsável. Repete que não houve má-fé na sua gestão e, muito menos, qualquer ato de improbidade que possa fundamentar a devolução dos recursos públicos, inclusive porque eles foram colocados à disposição da população.
22.2	Análise: no exercício de sua competência constitucional e legal de controle externo, prevista no art. 71 da CF/88, sua lei orgânica e Regimento Interno, não cabe ao TCU, a apreciação dos atos de improbidade administrativa, cujas ações são de competência da Ministério Público. Portanto, todo o arrazoado apresentado pela defesa se mostra inócuo para o caso aqui analisado, que se trata da omissão do dever de prestar contas, que se constitui em obrigação de natureza subjetiva e pessoal do gestor, conforme já discorrido alhures.
22.2.1	 Em reforço ao prelecionado no subitem anterior, recorre-se à jurisprudência do TCU, que confirma a premissa de que o 'julgamento pela irregularidade das contas do responsável com condenação para que ele promova o ressarcimento do dano ao erário independe de ter havido ou não prática de ato de improbidade administrativa ou obtenção de vantagem pessoal em decorrência da gestão dos recursos (Acórdão 10853/2018-TCU-Primeira Câmara, Relator Ministro Bruno Dantas, 746/2020-Plenário, Relator Ministro Raimundo Carreiro, 1881/2014-Segunda Câmara, Relator Ministro José Jorge) , basta que haja o nexo causal entre a conduta do agente público e o dano causado ao erário. 
22.2.2	Sobre o tema boa-fé, a análise da conduta no âmbito do Tribunal é feita do ponto de vista objetivo, sem necessidade de comprovação da má-fé (dolo) , e é reconhecida quando, embora o agente tenha concorrido para a ocorrência do dano, seguiu as normas pertinentes, os preceitos e os princípios do direito (Acórdão 7936/2018-TCU-Segunda Câmara, Relator Ministro-Substituto Augusto Sherman, 13732/2019-Primeira Câmara, Relator Ministro Walton Alencar Rodrigues,  10237/2020-Segunda Câmara, Relatora Ministra Ana Arraes) .
22.2.3 No presente caso, a responsável tinha o dever de prestar as devidas contas, na qualidade de Prefeita municipal, e não e o fez, tampouco, apresentou justificativas plausíveis, tendo em vista que apenas cingiu-se a atribuir a responsabilidade à Secretária de Assistência Social, sob o pretexto de delegação de competência, sem apresentar o respectivo ato. Contrariamente ao que ela afirma, constam nos autos que era ela a responsável (peça 2) . Portanto, não há elementos que permitam aferir e reconhecer a sua boa-fé.
22.2.4	 Além do discorrido acima, a ausência de dolo ou má-fé, no âmbito dos processos apreciados pelo TCU, no exercício de controle externo, não tem o condão de afastar o débito, conforme se depreende do disposto no art. 12, § 3º, da Lei 8.443/1992 e §§ 2º ao 4º, do art. 202, do RI/TCU. Neste sentido, os Acórdão 869/2020-TCU-Plenário, Relator Ministro Bruno Dantas, 1468/2016-Segunda Câmara, Relator Ministro Substituto André de Carvalho.
22.2.5	 Os documentos que a defendente afirma comprovar a utilização dos recursos em benefício do público-alvo do PAIF, conforme já consignado anteriormente, não servem como elementos probatórios, uma vez que dizem respeito ao exercício de 2007 (peça 72) , e a prestação de contas se refere ao segundo semestre de 2004. Verifica-se também que as cópias dos cheques (peça 37) estão ilegíveis. Além disso, com relação a estes últimos, mesmo que estivessem legíveis, não seriam suficientes para comprovar que o pagamento foi realizado na finalidade do programa, ante a falta dos demais documentos necessários à comprovação de que os beneficiários se tratam, de fato, de pessoas que preenchem os requisito para serem alcançados pelo programa.
22.2.6	 Como pode ser observado da análise promovida nos subitens anteriores, as alegações de defesa são improcedentes, motivo pelo qual não devem ser acatadas.
23.	Argumento 5: dos entendimentos do Tribunal de Contas da União sobre a questão debatida (peça 70, p. 25-28) 
23.1	Descrição: inicia a defesa argumentando que os entendimentos expostos acima quanto à ausência de responsabilidade para ressarcir o erário em face da inexistência de efetivo dano ao erário tem sido o mesmo manifestamente reiterado pelo Tribunal, o qual entende que falhas administrativas e mesmo a utilização inadequada da modalidade de licitação não são passíveis de penalização do agente público com a devolução dos recursos, nos casos em que os produtos foram adquiridos e efetivamente colocados à disposição da população, consoante Acórdão 48/4998-TCU-Plenário, cujo excerto do voto, do relatório e do Acordão foram transcritos nas pp 25-27. 
23.1.1	 Em seguida, reafirma que conforme demonstrado, a utilização equivocada de modalidade de licitação, 'de per si', não constitui motivo para a devolução de recursos recebidos, em face da inexistência de locupletamento ou dano ao erário, pois, comprovada a contratação e a realização do serviço ou entrega do produto, não pode haver alegação de dano.
23.1.2	 Ato contínuo, assinala que o art. 19 da Lei 8.443/1992 prevê a possibilidade do julgamento das contas com o reconhecimento do débito (caput) ou não (parágrafo único) . Deste modo, na hipótese de reconhecimento de qualquer irregularidade que implique em reprovação das contas ou aprovação com ressalvas, o agente deve ser punido apenas com multa. Ressalta que não está admitindo responsabilidade da defendente, apenas demonstrando que a legislação adota critérios que vão de encontro às conclusões da Secex-TCE.
23.1.3	 Discorre ainda que, conforme parágrafo único do art. 19 retrocitado, as diretrizes para os casos de contas julgadas sem imputação de débito, estão previstas na legislação, portanto, não há motivo para a aplicação de um ônus maior à responsável, pelas razões acima.
23.1.4 Conclui que não é possível atribuir responsabilidade à defendente pela devolução dos recursos públicos, neste processo, em face da decadência do direito de instaurar tomada de contas especial após cinco anos da ocorrência do fato gerador, conforme entendimento majoritário do judiciário, bem como pela ausência da má-fé ou locupletamento dos recursos, devendo, portanto, os fundamentos utilizados para a responsabilização da defendente (arts. 37 e 70, parágrafo único, da CF/88, art. 93 do Decreto-Lei 200/1967, e art. 66 do Decreto 93.872/1986) serem interpretados à luz dos demais princípios legais, conforme entendimento dos Tribunais Superiores e do TCU. Não cabendo, portanto, a pena imposta pela Secex-TCE, quanto à devolução dos recursos apontados na instrução técnica, devendo ser reconhecida a decadência e ser dada quitação à responsável quanto aos valores apurados no presente processo.
23.1.5	 Com base no exposto acima, requer o arquivamento da presente tomada de contas especial e, consequentemente, a exclusão do nome da defendente do rol de responsáveis, isentando-a da obrigação de ressarcir aos cofres do FNAS.
23.2	Análise: com efeito, falhas de cunho meramente formais não conduzem ao julgamento irregular das contas e imputação de débito aos responsáveis. Contudo, o caso ora analisado se trata de irregularidade grave de omissão no dever de prestar contas, consistente em infração à norma constitucional, legal e regulamentar, que implica no julgamento irregular das contas e imputação de débito aos responsáveis, nos termos do art. 16, inciso III, alínea 'a', e art. 19, da Lei 8.443/1992
23.2.1	 A omissão no dever de prestar contas significa não somente o descumprimento do dever constitucional e legal, como também violação da transparência na prática de atos de gestão, ausência de comprovação da lisura no trato com a coisa pública e presunção de que a totalidade dos recursos públicos federais transferidos tenham sido integralmente desviados. Mostra-se oportuno repetir que recai sobre o gestor o ônus da prova da boa e regular aplicação dos recursos públicos que lhe foram confiados, corolário básico que se extrai do disposto no art. 70, parágrafo único, da CF/88, art. 93 do Decreto-Lei 200/1967 e 93.872/1986.
23.2.2 No presente caso, verifica-se que a defesa não apresentou justificativas plausíveis para o descumprimento do dever constitucional e legal, bem como não logrou comprovar a boa e regular utilização dos recursos repassados pelo FNAS para a execução de ações do PAIF.
23.2.3 Quanto à decadência, o tema já foi debatido acima, motivo pelo qual dispensa qualquer comentário. O mesmo se aplica à existência de boa ou má-fé e dolo.
23.2.4	 Deste modo, as alegações de defesa ora analisadas, bem como o arquivamento do processo, com a consequente exclusão da defendente do rol de responsáveis não devem ser acatadas.
23.2.5	 Por outro lado, considerando que a prestação de contas deveria ter sido apresentada em 2/3/2005, consistindo apenas em relatórios, extrato bancários e outros que não comprovariam a utilização dos recursos na finalidade do PAIF, que os documentos comprobatórios dos gastos foram extraviados em 2010, a responsável somente foi notificada da irregularidade em 28/8/2014, quase dez anos após a expiração do prazo para a apresentação da prestação de contas, a menção aos documentos comprobatórios do gasto apenas em 2016, após a ocorrência do sinistro, conforme consignado nos subitens 19.2.16 e 19.2.17, mesmo reconhecendo que a sua conduta configura irregularidade grave, que implica em presunção de dano ao erário, tendo em vista o lapso temporal e a impossibilidade material de apresentar a documentação devida, entende-se que o débito deve ser afastado, as suas contas serem julgadas irregulares, sem imputação de débito, nos termos do art. 209, § 4º, do RI/TCU, e sem aplicação de multa, tendo em vista que ocorreu a prescrição da pretensão punitiva. 
Prescrição da Pretensão Punitiva
24.	Vale ressaltar que a pretensão punitiva do TCU, conforme Acórdão 1441/2016-TCU-Plenário, Relator Min. Benjamin Zymler, que uniformizou a jurisprudência acerca dessa questão, subordina-se ao prazo geral de prescrição indicado no art. 205 do Código Civil, que é de dez anos, contado da data de ocorrência da irregularidade sancionada, nos termos do art. 189 do Código Civil, sendo este prazo interrompido pelo ato que ordenar a citação, a audiência ou a oitiva da responsável.
25.	No caso em exame, ocorreu a prescrição, uma vez que a irregularidade sancionada ocorreu em 3/3/2005, e o ato de ordenação da citação ocorreu em 14/7/2020.
CONCLUSÃO
26.	Em face da análise promovida na seção 'Exame Técnico', verifica-se que a responsável Vania Oiticica Pinto Guedes de Paiva Scavuzzi de Carvalho não logrou comprovar a boa e regular aplicação dos recursos, bem como as suas alegações de defesa não foram suficientes para elidir a sua responsabilidade.
27.	Verifica-se ainda que inexistem nos autos elementos que demonstrem a boa-fé da responsável ou a ocorrência de outras excludentes de culpabilidade.
28.	Verifica-se também que houve a prescrição da pretensão punitiva, conforme análise já realizada.
29.	Tendo em vista que não constam dos autos elementos que permitam reconhecer a boa-fé do responsável, sugere-se que as suas contas sejam julgadas irregulares, nos termos do art. 202, § 6º, do Regimento Interno do TCU, sem imputação do débito, e de multa, tendo em vista que ocorreu a prescrição da pretensão punitiva. 
30.	Por fim, como não houve elementos que pudessem modificar o entendimento acerca das irregularidades em apuração, mantém-se a matriz de responsabilização presente na peça 58.
PROPOSTA DE ENCAMINHAMENTO
31.	Diante do exposto, submetemos os autos à consideração superior, propondo ao Tribunal:
a)	rejeitar as alegações de defesa apresentadas pela responsável Vania Oiticica Pinto Guedes de Paiva Scavuzzi de Carvalho (CPF: XXX.039.004-XX) ; 
b)	julgar irregulares, nos termos dos arts. 1º, inciso I, 16, inciso III, alíneas a, da Lei 8.443/1992, c/c o art. 19, parágrafo único, da mesma Lei, as contas da responsável Vania Oiticica Pinto Guedes de Paiva Scavuzzi de Carvalho (CPF: XXX.039.004-XX) ;  
c)	enviar cópia do Acórdão que vier a ser proferido à Secretaria Especial do Desenvolvimento Social e à responsável, para ciência".
2.	O MP/TCU, representado pelo subprocurador-geral Paulo Soares Bugarin, manifestou-se de acordo com a proposta de encaminhamento da unidade instrutiva, conforme se verifica no parecer a seguir transcrito[footnoteRef:2]: [2:  Peça 50.] 
"1.	Trata-se de tomada de contas especial instaurada pela Secretaria Especial do Desenvolvimento Social, tendo como responsável a Sra. Vânia Oiticica Pinto Guedes de Paiva Scavuzzi de Carvalho, ex-prefeita de Rio Largo/AL, em razão da omissão no dever de prestar contas dos recursos repassados pelo Fundo Nacional de Assistência Social, no exercício 2004, à conta do Programa de Atenção Integral à Família - PAIF.
Regularmente citada, a responsável apresentou alegações de defesa, que foram acostadas à peça 70, bem como foram anexados documentos às peças 71 a 74.
A unidade técnica, em sua análise (peça 79) , não acolhe as alegações de mérito apresentadas pela responsável.
Preliminarmente, a instrução técnica pondera que não é possível afastar a irregularidade quanto à omissão no dever de prestar contas, mesmo considerando a ocorrência de um fato alheio ao controle dos gestores municipais, que foi a destruição dos documentos comprobatórios em razão de uma enchente ocorrida em 2010 (peças 14, 16, 73 e 74) .
Quanto à pretensão punitiva, a SecexTCE registra que a citação foi concretizada após o transcurso de mais de 10 anos com a respectiva prescrição da pretensão punitiva do TCU, tendo por base os critérios previstos no Acórdão 1441/2016-TCU-Plenário.
A unidade técnica também analisou a questão sob o enfoque da Lei 9.873/99 e concluiu pela ocorrência tanto da prescrição punitiva como ressarcitória. Quanto a isso, registro que a unidade técnica cometeu um equívoco ao não considerar o fato de que, ante a omissão no dever de prestar contas, o prazo prescricional sob o manto do citado normativo sequer se iniciou, conforme previsto no art. 1º da norma.
Em que pese isso, considerando as recentes decisões do TCU a respeito da matéria, cabe, por enquanto, observar os parâmetros indicados no Acórdão 1441/2016-TCU-Plenário.
Por fim, como asseverou a unidade técnica, a defesa não apresentou justificativas plausíveis para o descumprimento do dever de comprovar a boa e regular utilização dos recursos repassados pelo FNAS, devendo as contas da responsável serem julgadas irregulares, sem aplicação de multa.
Quanto ao dano, considerando o evento ocorrido em 2010, que atingiu os arquivos municipais, a unidade técnica concluiu que, ante a impossibilidade de apresentar a documentação devida, o débito deve ser afastado.
Ante o exposto, este representante do Ministério Público de Contas manifesta-se de acordo com a proposta da unidade técnica indicada à peça 79 (p. 19) , no sentido de rejeitar as alegações de defesa apresentadas pela responsável, Sra. Vânia Oiticica Pinto Guedes Paiva Scavuzzi de Carvalho, para que, no mérito, este Tribunal julgue suas contas irregulares, nos termos dos arts. 1º, inciso I, 16, inciso III, alínea a, da Lei 8.443/92, ante a omissão no dever de prestar contas."
É o relatório.

Sérgio Ricardo Scavuzzi de Carvalho (OAB/AL 11.287), representando Vânia Oiticica Pinto Guedes de Paiva Scavuzzi de Carvalho.

Subprocurador-Geral Paulo Soares Bugarin.

TOMADA DE CONTAS ESPECIAL. TRANSFERÊNCIA DE RECURSOS DO FUNDO NACIONAL DE ASSISTÊNCIA SOCIAL. PROGRAMA DE ATENÇÃO INTEGRAL À FAMÍLIA (PAIF). EXERCÍCIO DE 2004. OMISSÃO NO DEVER DE PRESTAR CONTAS. CITAÇÃO. ALEGAÇÕES DE DEFESA. AFASTAMENTO DO DÉBITO. AUSÊNCIA DE PRESSUPOSTOS DE CONSTITUIÇÃO VÁLIDA E REGULAR DO PROCESSO. ARQUIVAMENTO DOS AUTOS SEM JULGAMENTO DO MÉRITO. COMUNICAÇÕES.

TOMADA DE CONTAS ESPECIAL (TCE)

Secretaria de Controle Externo de Tomada de Contas Especial (SecexTCE).

Em exame, tomada de contas especial instaurada pela Secretaria Especial do Desenvolvimento Social em desfavor de Vânia Oiticica Pinto Guedes de Paiva Scavuzzi de Carvalho, prefeita do município do Rio Largo/AL nos períodos de 1º/1/2004 a 2/11/2004, 11/11/2004 a 31/12/2004 e 1º/1/2005 a 31/12/2008, em razão de omissão no dever de prestar contas da aplicação dos recursos recebidos do Fundo Nacional de Assistência Social, no exercício de 2004, no âmbito do Programa de Atenção Integral à Família (PAIF) .
2.	O prazo fixado para a apresentação da prestação de contas venceu em 2/3/2005, sem que houvesse o cumprimento dessa obrigação pela então prefeita municipal. Notificada na fase interna, em 28/8/2014, não apresentou justificativas aptas a elidir a irregularidade nem devolveu os recursos, o que motivou a instauração de tomada de contas especial[footnoteRef:2]. [2:  Peças 6 e 9.] 
3.	No relatório do tomador de contas especial[footnoteRef:3], a responsabilização da Sra. Vânia Oiticica Pinto Guedes de Paiva Scavuzzi de Carvalho, no valor de R$ 162.000,00, se deu pelo seguinte fundamento: [3:  Peça 50.] 
"Deixar de apresentar a documentação referente a prestação de contas."
4.	Na fase externa do processo, a responsável foi citada, em 13/8/2020, tendo requerido prorrogação do prazo para apresentação das alegações de defesa por mais 60 dias. O referido prazo venceu em 29/10/2020, enquanto as alegações foram apresentadas 23/11/2020.
5.	Apesar da intempestividade apontada pela Secretaria de Controle Externo de Tomada de Contas Especial (SecexTCE) , as alegações de defesa foram recebidas e analisadas nos presentes autos.
6.	Em síntese, as referidas alegações são as seguintes:
a) ocorrência de decadência e da prescrição da pretensão ressarcitória e punitiva;
b) prejuízos ao exercício da ampla defesa e do contraditório, decorrentes da inexistência nos autos do termo de convênio e do relatório de fiscalização que deveria ser elaborado pelo órgão repassador, assim como da destruição dos documentos que poderiam comprovar a regularidade da aplicação dos recursos destinados ao PAIF, durante enchente havida no município de Rio Largo/AL, em 2010, haja vista que a notificação sobre a pendência só foi encaminhada à responsável em 28/8/2014, cerca de dez anos depois do repasse dos recursos;
c) obrigatoriedade de a prestação de contas ser apresentada pelo município e não pessoalmente pela ex-prefeita, devendo-se considerar no caso em exame que a responsabilidade de prestar contas teria sido atribuída à Secretaria Municipal de Assistência Social e à Coordenadoria do PAIF;
d) inocorrência de ato de improbidade administrativa, não tendo sido comprovada a conduta ilícita e dolosa da ex-prefeita. 
7.	Ao analisar as alegações, a SecexTCE observa, no que tange à ocorrência de decadência, que o instituto não se aplica aos processos de controle externo. Entende, contudo, ter ocorrido a prescrição quinquenal das pretensões punitivas e ressarcitória, caso se considere o entendimento firmado pelo STF no RE 636.886.
8.	A unidade instrutiva propõe, entretanto, a rejeição da preliminar de prescrição da pretensão ressarcitória, tendo em vista ainda estar vigente neste Tribunal a tese de imprescritibilidade das ações voltadas ao ressarcimento de dano ao erário. 
9.	Já no que se refere à prescrição da pretensão punitiva, a unidade instrutiva verifica ter ocorrido tal prescrição, uma vez que ainda prevalece neste Tribunal o entendimento consubstanciado no Acórdão 1441/2016-TCU-Plenário (prazo decenal previsto no art. 205 do Código Civil, contado da data da ocorrência da irregularidade sancionada, nos termos do art. 189 do mesmo código, sendo tal prazo interrompido pelo ato que ordenar a citação, a audiência ou oitiva do responsável) .
10.	Sobre a ausência de termo do convênio e do relatório de fiscalização, a unidade instrutiva observa que o caso concreto envolve transferência de recursos, na modalidade fundo a fundo, no âmbito do SUAS, e que a inexistência de relatório de fiscalização não se constituiu em obstáculo para que a ex-prefeita cumprisse com o seu dever de prestar contas dos recursos recebidos, o que deveria ter ocorrido até 2/3/2005.
11.	Apesar de a alegada destruição de documentos da prefeitura, durante enchente, em 2010, restar comprovada nos autos, a unidade instrutiva destaca que a responsável, na qualidade de gestora, tinha a incumbência de comprovar a correta aplicação dos recursos e que a obrigação de prestar contas recaiu no início do seu mandato como prefeita (gestão 2005-2008) , cinco anos antes da ocorrência do sinistro, de forma que a irregularidade concernente à omissão não pode ser justificada por esse fato. 
12.	A unidade instrutiva também rejeita as alegações de que a obrigação de prestar contas seria pessoal, tendo em vista que tal afirmação afronta o disposto no art. 70, parágrafo único, da Constituição Federal, bem como nos arts. 1º, I, 5º, II, e 8º, caput, da Lei 8.443/1992 e, ainda, no disposto nos arts. 90 e 93 do Decreto-Lei 200/1967 e arts. 39 e 145 do Decreto 93.872/1986, segundo os quais todo aquele que gerir recursos públicos tem o dever de comprovar o seu bom e regular emprego. Cita, no mesmo sentido, a consolidada jurisprudência deste Tribunal, a exemplo dos Acórdão 1194/2009-TCU-Primeira Câmara, de relatoria do ministro Valmir Campelo, 5742/2016-1ª Câmara, de relatoria do ministro Bruno Dantas, 6235/2013-2ª Câmara, de relatoria do ministro-substituto André de Carvalho.
13.	Sobre a alegação de inexistência de ato de improbidade administrativa, bem como de dolo por parte da responsável, a SecexTCE argumenta que a responsabilidade da ex-prefeita se configura pela omissão no dever de prestar contas, estando comprovado, nos autos, que a obrigação de apresentar a prestação de contas até 2/3/2005 era da então prefeita Vânia Oiticica Pinto Guedes de Paiva Scavuzzi de Carvalho.
14.	Ressalta, adicionalmente, que a ausência de dolo ou má-fé, no âmbito dos processos apreciados por esta Corte de Contas, não tem o condão de afastar o débito, na linha do disposto no art. 12, § 3º, da Lei 8.443/1992 e §§ 2º ao 4º do art. 202 do RI/TCU, bem como nos Acórdão 869/2020-TCU-Plenário, de relatoria do ministro Bruno Dantas e 1468/2016-2ª Câmara, de relatoria do ministro-substituto André de Carvalho.
15.	Apesar de a SecexTCE concluir que as alegações de defesa apresentadas pela responsável não são aptas a descaracterizar a irregularidade concernente à omissão no dever de prestar contas, a unidade instrutiva considera não ser possível a imputação de débito no âmbito desta tomada de contas especial, haja vista não ter sido encontrado nenhum normativo que disciplinasse a forma e o prazo para a apresentação da prestação de contas dos recursos repassados em 2004.
16.	Consigna que o prazo final para prestar contas (2/3/2005) foi fixado pelo órgão repassador e que a portaria MDS 376, de 1º/7/2004[footnoteRef:4], utilizada como fundamento para a requisição de documentos, mediante ofício 3739/CGPC/DEFMAS/SNAS/MDS, de 28/7/2014[footnoteRef:5], apenas definia os valores mensais a serem transferidos aos Fundos Estaduais, do Distrito Federal e Municipais, no exercício de 2004. [4:  Peça 77.]  [5:  Peça 6.] 
17.	Segundo observa a unidade instrutiva, o repassador dos recursos só notificou a ex-prefeita Vânia Oiticica sobre a pendência na apresentação da prestação de contas da aplicação dos recursos recebidos pelo FNAS em 2014, quando solicitou os documentos relacionados no item 19.2.12, "a", da instrução, os quais se limitariam a comprovar o cumprimento legal do dever de prestar contas. Já os documentos comprobatórios da correta aplicação dos recursos foram relacionados somente na notificação encaminhada à responsável em 2016, seis anos após a ocorrência da enchente no município de Rio Largo/AL, quando os documentos haviam sido destruídos. 
18.	Assim, em vista da impossibilidade material de comprovar a regular aplicação dos recursos, a SecexTCE propõe o afastamento do débito imputado à responsável, mantendo, contudo, a proposta de julgamento das contas pela irregularidade, dada a constatação de omissão no dever de prestar contas.
19.	O MP/TCU manifestou-se de acordo com a proposta de encaminhamento constante da instrução.
II
20.	Conforme consignado na instrução, a responsável foi notificada da omissão, pelo concedente, apenas em 28/7/2014, mais de 9 anos depois do final do prazo fixado para apresentação da prestação de contas, ocasião em que lhe foi encaminhada a relação de documentos que deveriam compor a prestação de contas final. Nova notificação lhe foi endereçada em 6/9/2016, agora mais de 11 anos após o prazo inicialmente fixado para apresentação da prestação de contas, quando o concedente indicou a documentação complementar a ser apresentada, a qual efetivamente estaria apta a comprovar a regularidade das despesas efetuadas e o atingimento da finalidade do PAIF.
23.	No momento das notificações, ocorridas, respectivamente, nove e onze anos depois da data final estabelecida para a apresentação da prestação de contas, era materialmente impossível à responsável comprovar a regularidade da aplicação dos recursos devido à ocorrência, em 2010, de enchente que atingiu a prefeitura municipal e que acarretou a destruição dos documentos ali armazenados, incluindo aqueles referentes à execução do PAIF, em 2004, com recursos do FNAS. 
24.	De se destacar que à época da apresentação da prestação de contas sequer havia normativos que definissem a forma como se deveria fazê-lo, o que somente veio a ocorrer por meio das notificações dirigidas à responsável em 2014 e 2016, conforme acima destacado, posteriormente, portanto, à destruição dos documentos.
25.	Uma vez que, no âmbito deste Tribunal, a irregularidade apontada na citação foi a "não comprovação da boa e regular aplicação dos recursos federais repassados ao município de Rio Largo - AL, em face da omissão no dever de prestar contas (...) " e que restou demonstrado nos autos que, antes mesmo da instauração desta tomada de contas especial, não havia condições materiais para que a gestora dos recursos procedesse à devida comprovação, não é possível imputar débito à responsável nem dar seguimento ao processo, por ausência dos pressupostos de instauração e desenvolvimento válido e regular do processo. 
26.	Ressalto que a ex-prefeita não foi instada, por meio de audiência, a apresentar razões de justificativa para a omissão no dever de prestar contas.
27.	Relativamente à alegação preliminar de ocorrência da prescrição da pretensão ressarcitória, esta Corte já se pronunciou sobre a matéria em reiteradas ocasiões, a exemplo dos Acórdão 17928/2021-TCU-Primeira Câmara, 17591/2021-1ª Câmara, 2018/2020-Plenário e 5236/2020-1ª Câmara, concluindo por manter a jurisprudência sedimentada na Súmula TCU 282. E, recentemente, em decisão do Plenário, a questão foi remetida a grupo de trabalho para elaborar projeto específico de disciplinamento do instituto da prescrição ressarcitória no âmbito de seus processos, dada a complexidade a ela inerente, mantendo, até que se decida a respeito, o entendimento atualmente consolidado.
28.	Sobre a pretensão punitiva, para fins de registro, esclarece-se que os critérios vigentes neste Tribunal são os fixados no Acórdão 1441/2016-TCU-Plenário, sendo considerado o prazo decenal previsto no art. 205 do Código Civil para verificação da ocorrência de prescrição.
29.	No caso concreto, ocorreu a prescrição. A irregularidade passível de sanção ocorreu em 3/3/2005, data final do prazo para apresentação da prestação de contas, enquanto a ordenação da citação deu-se em 14/7/2020, transcorrendo intervalo de tempo superior ao prazo de 10 (dez) anos previsto no art. 205 do Código Civil.
Diante do exposto, voto pela aprovação do acórdão que ora submeto à apreciação deste Colegiado.
TCU, Sala das Sessões, em 20 de setembro de 2022.
Weder de Oliveira
Relator